【裁判字號】    88,重上更(三),54
【裁判日期】    890118
【裁判案由】    貪污治罪條例
【裁判全文】
臺灣高等法院臺中分院刑事判決          民國八十八年度重上更(三)字第五四號
    上  訴  人  臺灣臺中地方法院檢察署檢察官
    被      告  甲○○
    選任辯護人  熊梓檳
右上訴人因被告貪污案件，不服台灣台中地方法院中華民國八十五年十一月十五日第
一審判決（民國八十五年度訴字第一三五五號，起訴案號：台灣台中地方法院檢察署
民國八十五年度偵字第四四五號），提起上訴，經判決後，由最高法院第三次發回更
審，本院判決如左：
    主      文
原判決撤銷。
甲○○連續依據法令從事公務之人員，利用職務上之機會詐欺財物，處有期徒刑年
拾月，褫奪公權年。所得財物新台幣陸拾柒萬貳仟元應予追繳發還臺灣省立豐原醫
院，如全部或一部無法追繳時，以其財產抵償之。
    事      實
一、甲○○係臺灣省立豐原醫院（以下簡稱豐原醫院）婦產科主治醫師，為薦任七職
    等公務人員，係依據法令從事公務之人員，明知依據衛生署民國（下同）七十六
    年二月二十日函頒之「省市立醫療機構醫師專勤服務辦法」，兼任本醫療機構外
    之工作，應依有關法令規定辦理，並須事前報經首長核准，始得按照「所屬醫療
    機構人員獎勵金發給要點」領取不開（兼）業勵金，甲○○乃於八十二年三月
    二十二日簽署「台灣省立豐原醫院醫師專勤服務承諾書」，承諾不在外開業或兼
    業，切結願實踐醫師獎勵金發給辦法，以按月領取新台幣（下同）二萬四千元之
    基本獎勵金。而於八十二年一月至八月，豐原醫院與台中縣東勢鎮農會附設農民
    醫院（以下簡稱東勢農民醫院）簽訂之醫療保健合作契約中，豐原醫院曾指派甲
    ○○於每週週三夜診時段至東勢農民醫院執行醫療職務，詎甲○○竟基於概括之
    犯意，意圖為自己不法之所有，除該指派時段外，另於該八十二年一月至八月之
    期間內，利用業餘時間未報經首長核准自行於星期六之下午及夜間隔週前往看診
    。又於八十二年九月份起豐原醫院停派其至東勢農民醫院支援醫療業務後，自八
    十二年九月起至八十四年四月止自行繼續前往東勢農民醫院執行醫療業務，甲○
    ○並隱匿上開兼業情事，連續利用其擔任豐原醫院主治醫師之職務上機會，虛偽
    承諾不在外兼業，使豐原醫院承辦人員陷於錯誤，按月發給甲○○基本獎勵金共
    六十七萬二千元。
二、案經台中縣調查站移送台灣台中地方法院檢察署檢察官偵查起訴。
    理      由
一、訊據被告甲○○對於其係豐原醫院婦產科主治醫師，有簽署「台灣省立豐原醫院
    醫師專勤服務承諾書」，承諾不在外開業或兼業，及於八十二年一月間起，曾奉
    派至上開東勢農民醫院婦產科看診，並於該期間領取上開基本獎勵金等事實，固
    所是認，惟否認有利用職務上機會詐取上揭基本獎勵金之犯行，辯稱：自八十二
    年一月起至同年八月底止每週三夜診之其餘時段，是東勢農民醫院請求豐原醫院
    支援的，事前均有經豐原醫院之同意，那個醫師有空便去支援，已成慣例，且其
    因並未接獲書面或口頭通知被停派前往東勢醫院支援醫療職務，故不知自八十二
    年九月一日起已停止該項支援，伊僅係循例前往看診云云。
二、查豐原醫院除於八十二年一至八月每星期三晚間七至九時排有被告至東勢農民醫
    院看診外，其餘被告私自前往東勢農民醫院之看診行為，並未向豐原醫院報准，
    被告該行為屬在外兼業之情形，依規定不得再領取基本獎勵金，此有豐原醫院八
    十五年二月一日八五豐醫政字第○三七二號函在卷可稽（見偵查卷第卅一頁）。
    即曾任職豐原醫院家庭醫學科辦事員即證人戊○○於台中縣調查站訊問時亦稱：
    根據豐原醫院支援群體醫療中心輪派表等相關資料，被告僅於八十二年一月至八
    月間每週三晚上獲安排赴東勢農民醫院擔任婦科門診業務（見偵查卷第八頁、第
    九頁），被告於台中縣調查站中亦自白：「：：：依省立豐原醫院『支援群體醫
    療中心輪派表』指派我前往東勢農民醫院協助醫療業務時間為八十二年元月至八
    十二年八月每週三之夜診（晚上十九：○○－二一：○○時），除上述期間內於
    每週三夜診時段受指派協助醫療業務外，在八十二年元月至八月間，我並未於其
    他時段受豐原醫院指派前往東勢農民醫院協助其他醫療業務執行，自八十二年九
    月份起省立豐原醫院並未在『支援群體醫療中心輪派表』安排指派我前往東勢農
    民醫院」（見偵查卷第十九頁反面、第二十頁）。又被告除豐原醫院核准之時段
    外，另自八十二年一月起至同年八月止，又利用星期六下午及晚上隔週（八十二
    年八月廿七日週五晚上亦有一次門診）至東勢農民醫院看診，以及自八十二年九
    月起至八十四年四月止，繼續利用週三晚上或其他時段（或為週四上午、下午或
    晚上，或為週六下午、晚上）至東勢農民醫院看診並領取診療費用等事實，為被
    告所是認，並有東勢農民醫院所提被告八十二年一至八月間（週三晚間除外）支
    領費用明細表暨收據，被告八十二年九月一日至八十四年四月止支領費用明細表
    暨收據多張（以上均影本）附卷可稽。又據證人即東勢農民醫院院長丁○○在調
    查站供稱：「：：自八十二年元月份起，甲○○醫師除於每週三夜診受豐原醫院
    指派到東勢農民醫院協助診療外，在八十二年元月份起，甲○○醫師曾於週六下
    午或夜間、隔週到院執行醫療業務，甘醫師當時之所以利用週六下午或夜間，隔
    週到東勢農民醫院協助診療，係因當時東勢農民醫院醫師人力不足，故央請甘醫
    師隔週週六下午或夜間到院協助診療，有關協助診療之酬勞計費，仍按豐原醫院
    和東勢農民醫院所簽訂之醫療保健合作契約議價標準，以每小時七百元核算，並
    將費用直接給付甲○○。至八十二年九月間，豐原醫院停止指派甲○○醫師於每
    週三夜診：：：當時因考慮東勢地區婦科民眾已經習慣於每週三到院就診，故甲
    ○○在受到停派後，院方曾主動向甲○○洽詢是否願意循例繼續到東勢農民醫院
    協助醫療，經甲○○同意後，乃於每週三循例到東勢農民醫院執行診療，迄八十
    四年四月間始停止：：：自八十二年九月份以後甲○○醫師每月到東勢農民醫院
    執行醫療業務所應給付之診療費用，係依每小時七百元核算：：：車馬費給付之
    額度係以到院次數每次五百元核算支付，另門診津貼所應給付之額度，係將當月
    應給付總額扣除車馬費額度後之餘額，上述給付方式之調整，係東勢農民醫院配
    合甲○○醫師提出之要求而予以變更」等語（偵查卷十八頁），依上所述，證人
    丁○○已供明被告於隔週週六下午及夜間到農民醫院看診，係因農民醫院醫師人
    力不足，經丁○○向被告情商協助，而得被告之同意前往看診，另八十二年九月
    份，被告受停派後，亦是農民醫院主動洽詢被告是否願循例繼續看診，經被告同
    意，而繼續於每週三前往執行診療甚明，而該東勢農民醫院並因被告隔週週六下
    午或夜間到院執行醫療行為，支付診療費用予被告個人，即自八十二年一月至十
    二月止，共給付十二萬五千九百五十元，每月平均一萬餘元，亦有各類所得扣繳
    暨免扣繳憑單影本一份在卷可稽（原審卷四十一頁），此項每月一萬餘元之診療
    費用，皆係被告自行向農民醫院領取，而豐原醫院指派被告週三支援看診之費用
    ，每月為五千六百元，據東勢農民醫院八十五年四月十三日東鎮農醫字第一○七
    四號函稱係交由豐原醫院Ｘ光技術員翁林旭轉交被告本人（偵查卷七十九頁），
    足見被告前往農民醫院看診，雖每小時所得均為七百元，但因是否經豐原醫院
    指派或被告擅自前往看診，而有不同之處理，其領款方式既有不同，則被告有無
    為豐原醫院指派支援診療，為其所自知，其辯稱不知未被指派：：：豈能自圓其
    說，況豐原醫院指派醫師前往支援醫療業務，係按月排有「支援群體醫療中心輪
    派表」，而依卷附豐原醫院八十二年七、八、九等三個月份之「輪派表」所載，
    關於被告輪派部分，七月份係指派於每星期三下午在東勢農民醫院夜診，八月份
    則除在東勢農民醫院星期三夜診外，尚加派於星期二下午在「石岡群醫」門診（
    偵查卷五十四、五十六頁、原審卷七十七頁），足見被告輪派之時間、地點時有
    變更，被告並因該輪派表所示，而於八十二年八月份每星期二下午至「石岡群醫
    」看診，此有台中縣石岡鄉衛生所八十六年九月十日八六右衛字第一二七七號函
    所附醫師看診人數統計表影本可參，是被告應已看過該輪派表，否則其又如何於
    每星期二下午前往「石岡群醫」看診﹖雖被告以至「石岡群醫」看診，係婦產科
    主任徐宗福口頭諮詢後指派者為辯，但該輪派表有影印分送各科室包括婦產科（
    偵查卷五十六頁），則被告及徐宗福自不得以未看過該輪派表而否認有該輪派表
    送至婦產科之事實及以不知悉該輪派表之排班內容搪塞，又豐原醫院自八十二年
    九月份起已不再將被告排入東勢農民醫院之支援行列，有豐原醫院八十五年十月
    三日八五豐醫政字第四一四九號函所附輪派表可稽（原審卷七十六、七十七頁）
    ，而該輪派表向例皆由豐原醫院函送東勢農民醫院，亦據證人即承辦員丙○○及
    丁○○供明（偵查卷四十五－五十九頁、上訴卷四十一頁），證人即農民醫院院
    長丁○○並因前開豐原醫院之函示停派一般門診後，而主動洽詢被告是否仍有意
    繼續循例在農民醫院協助醫療並獲被告首肯，已如前述（偵查卷十八頁），是被
    告何能諉稱不知有未被繼續指派之事，至證人丁○○於審理中指其在調查站所製
    作之調查筆錄是調查員「自己推測這樣寫的」：：：要係事後迴護被告之詞，不
    足採取，又證人即豐原醫院家醫科主任乙○○於審理中證陳：醫師派外支援診療
    排班係由伊排定後，再送院長核批公告，若係臨時有事請醫師在外駐診，則未考
    慮院長授權問題，不一定要院長授權，即由伊個人為處理，係被告在星期六下午
    、晚上去農民醫院看診係臨時有事，由伊指派，並未經院長指派等語（本院更(二)
    卷卅一－卅四頁），然查被告既係每月隔週星期六下午及晚上固定前往農民醫院
    看診，顯係長期執行診療，而非臨時性質，證人乙○○稱係臨時有事，由伊臨時
    通知被告前往農民醫院看診，不必院長指派云云，顯與常情有違，自難遽採。此
    外，被告自八十二年一月起至八十四年四月，均按月向豐原醫院領取基本獎勵金
    共計六十七萬二千元，業據證人即豐原醫院總務人員林饒玉枝供明，並有發放一
    覽表在卷可憑（偵查卷十一－十三頁），本件事證明確，被告犯行應堪認定。
三、被告係豐原醫院婦產科主治醫師，為其所自承，且有豐原醫院之證明文件可憑，
    則被告應係依據法令從事公務之人員，其於任職期間，自八十二年一月至八十四
    年四月止，隱匿其在外兼業之事實，使其服務之機關豐原醫院陷於錯誤，而發給
    不開（兼）業獎勵金，顯係以其擔任醫師之身份，簽下「醫師專勤服務承諾書」
    之機會詐領財物，所為係犯貪污治罪條例第五條第一項第二款之利用職務上之機
    會詐取財物罪，而貪污治罪條例第五條第一項第二款之利用職務上之機會詐取財
    物罪，於被告行為後之八十五年十月廿三日修正公布施行，比較修正前後之法條
    規定，以修正前之舊法較有利於行為人，自應適用最有利於被告之上開修正前之
    貪污治罪條例第五條第一項第二款之規定論處。被告多次犯行，其犯罪構成要件
    相同，顯係基於概括之犯意所為，應依連續犯論以一罪，並加重其刑，又被告於
    台中縣調查站調查時自白犯行，應依同條例第八條後段減輕其刑。乃原審未察，
    遽予被告無罪之判決，檢察官上訴意旨指摘原判決不當，為有理由，應由本院予
    以撤銷改判，爰審酌犯罪之動機、手段、所生危害及犯後態度等一切情狀，量處
    有期徒刑三年十月示懲，並依法宣告褫奪公權三年，至所得財物六十七萬二千元
    ，依法應予追繳發還被害人豐原醫院，如全部或一部無法追繳時，以其財產抵償
    之。至被告於八十二年一月至八十四年四月止尚領取服務獎勵金三百萬零四百八
    十四元，據豐原醫院總務人員林饒玉枝在調查站供稱：服務獎勵金係由病歷室依
    照醫師各當月份在醫院執行門診及住院診療人次核算各單位應發放之服務獎勵金
    金額等語（偵查卷十一頁反面），則被告所領取之服務獎勵金，應係被告在豐原
    醫院門診及住院診療，依看病人數績效而應得之獎勵金，應歸被告所有，此與基
    本獎勵金性質不同，自不得併予追繳，附此明。
四、據上論斷，應依刑事訴訟法第三百六十九條第一項前段、第三百六十四條、第二
    百九十九條第一項前段，八十五年十月廿三日修正前貪污治罪條例第五條第一項
    第二款、第八條後段、第九條、第十六條，刑法第二條第一項後段、第十一條前
    段、第五十六條、第三十七條第二項，判決如主文。
本案經檢察官己○○到庭執行職務。
中      華      民      國    八十九     年       一      月   十九     日
                                  臺灣高等法院臺中分院刑事第十一庭
                                          審判長法  官  羅  禮  政
                                                法  官  曾  謀  貴
                                                法  官  陳  欣  安
右正本證明與原本無異。
如不服本判決應於收受送達後十日內向本院提出上訴書狀，其未述上訴之理由者並
得於提起上訴後十日內向本院補提理由書（均須按他造當事人之人數附繕本）。
                                                書記官  陳  秀  真
中      華      民      國    八十九     年       一      月   二十一   日
附錄貪污治罪條例第五條：
有左列行為之一者，處七年以上有期徒刑，得併科新台幣二百萬元以下罰金。
二、利用職務上之機會，詐取財物者。
                                                                        Ｈ


司法院資訊處製作；財團法人民間司法改革基金會備份。
